【裁判字號】    96,訴,550
【裁判日期】    970722
【裁判案由】    撤銷贈與
【裁判全文】
臺灣嘉義地方法院民事判決               96年度訴字第550號
原      告  丁○
訴訟代理人  簡承佑律師
            己○○律師
            陳淑香律師
被      告  丙○○
訴訟代理人  辛○○
上列當事人間撤銷贈與事件，於民國97年7 月8 日言詞辯論終結
，本院判決如下：
    主      文
原告之訴駁回。
訴訟費用由原告負擔。
    事實及理由
甲、原告主張：被告為原告之子，原告於民國68年間在原告所有
    坐落於嘉義市○路○段0000－0000地號土地上出資興建門牌
    號碼嘉義市美源里新庄201 號之建物（下稱系爭建物）1 棟
    ，並將系爭建物贈與被告而登記為被告所有，被告應負擔扶
    養原告之責。詎原告因罹有頸部何杰金氏淋巴癌，自94年8
    月起，長期前往財團法人天主教聖馬爾定醫院（以下簡稱聖
    馬爾定醫院）進行化學治療，被告卻未曾前往探視。又於95
    年端午節時，被告向原告索取新臺幣（下同）50萬元未果，
    即不再履行扶養之義務，嗣於同年10月30日（重陽節），原
    告因食用被告烹煮不潔之食物而腹瀉不止後，被告對原告不
    理不睬，原告始得知被告已不再負履行扶養之義務。且原告
    因住院治療，花費甚鉅，至96年7 月底，身上僅餘2,502 元
    ，為維持生計，乃於同年8 月2 日向訴外人戊○○借貸30萬
    元，原告已無謀生能力，且目前所有之財產已不能維持生活
    ，而被告為原告之子，依法負有扶養原告之義務，惟其卻自
    96年端午節後即未盡扶養之責，亦未履行約定之負擔，爰依
    民法第412 條、第416 條第1 項第2 款規定，撤銷贈與之意
    思表示，並依同法第419 條第2 項不當得利規定請求被告返
    還系爭建物等語，並聲明：被告應將系爭建物所有權移轉登
    記與原告。
乙、被告則以：系爭建物建於64年間，係由被告、原告、被告之
    大姊、二姊、大妹及小妹等7 人出資建築所得，而約定登記
    為被告所有，並非原告贈與，且登記時並未約定被告負有扶
    養原告之負擔。且原告於69年起即未工作，均由被告扶養，
    嗣於76年間，被告雖因所開設機車行生意不佳而遷移至台北
    謀生，然被告仍按月寄錢給原告，自87年起，則改為每月從
    中和市宜安、泰和或中正郵局等匯1 萬元或15,000元給原告
    ，直至94年間，因原告出賣土地及獲政府徵收補償，並領有
    殘障及老農津貼，已足以維持生活，被告則因本身家境困難
    ，始停止寄錢給原告。原告住院期間，被告皆親自前往醫院
    探視或使被告之子前往照護，原告指稱被告未為探視云云，
    顯不實在。原告雖主張被告未履行扶養負擔及扶養義務而撤
    銷贈與，然其權利行使已逾除斥期間而不能行使等語作為抗
    辯，並聲明：原告之訴駁回。
丙、得心證之理由：
一、原告主張系爭建物建於64年間，且第一次登記名義人為被告
    乙節，為兩造所不爭執，復有建物登記謄本影本在卷可稽，
    堪信為真實。惟原告主張系爭建物係由其出資興建並贈與與
    被告，贈與時並約定被告應扶養原告，嗣被告未履行其扶養
    義務，原告得撤銷前開贈與之意思表示，撤銷後，被告取得
    系爭建物所有權，其法律上之原因已經消滅等語，為被告否
    認，並以前詞置辯。則本件應審酌之要點厥為兩造間就系爭
    建物是否有贈與之合意？按民事訴訟法第277 條第1 項規定
    ，當事人主張有利於己之事實者，就其事實有舉證之責。次
    按民事訴訟如係由原告主張權利者，應先由原告負舉證之責
    ，若原告先不能舉證，以證明自己主張之事實為真實，則被
    告就其抗辯事實即令不能舉證，或其所舉證據尚有疵累，亦
    應駁回原告之請求（最高法院著有17年上字第917 號判例要
    旨參照）。本件原告主張系爭建物係原告贈與與被告之事實
    ，為被告否認，依前揭舉證責任分配之原則，自應由原告就
    兩造間確有該贈與之事實，負舉證之責。
二、經查證人庚○○到院證稱略以：是原告叫我蓋的，錢是原告
    給的，至於原告的錢是哪裡來的，我不清楚等語（見本院卷
    第99頁至第100 頁），準此，僅能證明系爭建物係由原告出
    面叫庚○○興建，並給付金錢，尚不能證明興建房屋之資金
    係來自原告，自難遽認原告係系爭建物之原始取得人。證人
    甲○○雖到院證稱略以：系爭建物為我爸爸（即原告）出資
    興建，興建之資金都是我爸爸原告賺來的，至於錢是如何付
    出去的，我不清楚，建物興建時，我17歲，還在讀國中等語
    （見本院卷第96頁至第99頁）。惟證人乙○○到場證稱略以
    ：系爭建物興建資金，是由我爸爸（即原告）、兩位大姊及
    大哥（即被告）一起工作賺來的，當時我大約18歲，我也分
    擔家事，並且在國小畢業後也去合板廠工作賺錢，家裡的錢
    都是我媽媽在管理等語（見本院卷第119 頁至第120 頁），
    證人王秀卿則證稱略以：興建系爭建物之資金，是大家一起
    養豬賺錢蓋的，我跟我姊姊黃早晚一早（約4 、5 點）就要
    起來養豬，做完後，還要去合板廠工作，我姊姊黃早晚及妹
    妹乙○○也有去合板廠工作，養豬及工作賺的錢都交給我媽
    媽等語（見本院卷第122 頁）。基上，證人甲○○雖證稱興
    建系爭建物之資金全係原告所賺來云云，惟與證人乙○○、
    王秀卿之證言不符，查系爭建物興建時，乙○○約18歲、王
    秀卿已經成年，其等之大姊黃早晚自亦已成年，且被告主張
    乙○○等人均未讀書乙節，原告亦不爭執，則其等於興建系
    爭建物前即負責家庭養豬工作，並前往工廠工作賺錢乙節，
    尚符合常情，又被告主張其自18歲開始即開機車行工作賺錢
    乙節，亦為原告所不爭執，準此可知，在系爭建物興建前，
    原告雖亦有工作，但其工作所得並非該家庭收入之唯一來源
    ，是證人甲○○證稱興建系爭建物之資金全係原告賺來的云
    云，即非可採。此外，原告並未另提出證據證明係其出資興
    建系爭建物，則自不能認定原告為系爭建物之原始取得人。
    基此，原告既不能證明其為系爭建物之原始取得人，則其主
    張其將系爭建物贈與與被告乙節，已難遽採，況原告始終未
    提出證據證明其與被告間有贈與之合意，是則原告主張被告
    取得系爭建物之所有權係基於兩造間之贈與契約云云，不能
    採信。
三、按贈與附有負擔者，如贈與人已為給付而受贈人不履行其負
    擔時，贈與人得請求受贈人履行其負擔，或撤銷贈與。受贈
    人對於贈與人有扶養義務而不履行者，贈與人得撤銷贈與。
    民法第412 條第1 項、第416 條第1 項第2 款定有明文。準
    此規定，贈與人撤銷贈與自以贈與契約存在為前提，若無贈
    與，即無撤銷贈與可言。本件原告主張被告取得系爭建物所
    有權係因原告之贈與乙節，既不能證明，依前揭規定，自無
    撤銷贈與之可言，是本件被告縱有不履行其扶養義務之情事
    ，惟被告主張撤銷「贈與」云云，自不可採。
四、從而，原告依不當得利之法律關係請求被告將系爭建物所有
    權移轉登記與原告，於法無據，為無理由，應予駁回。
五、本件事證已臻明證，兩造其餘主張與攻擊、防禦方法，均與
    本件判決之結果不生影響，不另論述，附此敘明。
丁、訴訟費用負擔之依據：民事訴訟法第78條。
中    華    民    國    97    年    7    月     22    日
                  民事第一庭  法  官  林望民
以上正本係照原本作成
如對本判決上訴須於判決送達後20日內向本院提出上訴狀
中    華    民    國    97    年    7     月    22    日
                              書記官  陳慶時


司法院資訊處製作；財團法人民間司法改革基金會備份。
